【裁判字號】    95,訴,64
【裁判日期】    950518
【裁判案由】    土地所有權移轉登記
【裁判全文】
臺灣屏東地方法院民事判決                95年度訴字第64號
原      告  丁○○
原      告  甲○○
共      同
訴訟代理人  林榮和律師
被      告  丙○○
上列當事人間土地所有權移轉登記事件，本院於民國95年5 月4
日言詞辯論終結，判決如下：
    主  文
被告應將其所有坐落屏東縣鹽埔鄉○○段八四六地號土地所有權
應有部分八分之一之二分之一，移轉登記予原告各二分之一。
訴訟費用由被告負擔。
    事實及理由
一、原告主張：原告2 人與被告係兄弟關係，坐落屏東縣鹽埔鄉
    ○○段846 地號土地應有部分4 分之1 （下稱系爭土地），
    及同段1125地號土地應有部分全部係由兩造父親方定應出資
    購買，擬贈與其子即兩造及訴外人乙○○各4 分之一，故於
    民國48年間先將系爭土地應有部分各8 分之1 分別借名登記
    在被告、訴外人乙○○名下，再於81年間，將同段1125地號
    土地應有部分各2 分之1 借名登記在原告2 人名下。兩造之
    父方定應於84年7 月26日死亡後，被告拒不將其所有系爭土
    地應有部分8 分之1 之2 分之1 移轉登記予原告2 人各2 分
    之1 ，為此，爰依借名契約及分家協議法律關係，請求被告
    將系爭土地應有部分8 分之1 之2 分之1 移轉登記予原告各
    2 分之1 。於本院聲明：求為判決如主文所示。
二、被告則以：系爭土地並非由兩造之父方定應借名登記在被告
    名下，而是方定應購買後贈與被告所有等語資為抗辯。於本
    院聲明：原告之訴駁回。
三、兩造不爭執事項：
  (一)系爭土地係於48年9 月9 日以買賣為由，登記應有部分各8
    分之1於被告、訴外人乙○○名下（本院卷第12至25頁）。
  (二)同段1125地號土地係於81年10月22日以贈與為由，登記應有
    部分各2 分之1 於原告2 人名下（本院卷第26頁）。
  (三)訴外人乙○○於94年4 月23日簽立承諾書記載「本人所有系
    爭土地應有部分8 分之1 ，係父親生前購買以本人名義登記
    ，願遵父親分家決定，將應有部分之一半即16分之1 ，無條
    件移轉予胞弟原告2 人各取得2 分之1 ，本人隨時備齊所需
    資料，配合辦理所有權移轉登記，恐口說無憑，特立此承諾
    書」等語（本院卷第27頁）。
  (四)原告2 人亦於94年4 月23日分別簽立承諾書記載「本人所有
    同段1125地號土地應有部分2 分之1 ，係父親生前購買以本
    人名義登記，願遵父親分家決定，將應有部分之4 分之1 即
    8 分之1 ，無條件移轉予胞兄乙○○，本人隨時備齊所需資
    料，配合辦理所有權移轉登記，恐口說無憑，特立此承諾書
    」等語（本院卷第28至29頁）。
  (五)被告、證人乙○○、原告丁○○、原告甲○○、證人戊○○
    依序為訴外人方定應之長子、次子、三子、四子、五子（本
    院卷第7至10頁）。
四、原告主張系爭土地係兩造之父方定應借名登記於被告、訴外
    人乙○○名下，被告應將其所有系爭土地應有部分8 分之1
    之2 分之1 移轉登記予原告各2 分之1 之事實，業據提出土
    地登記謄本2 份及承諾書3 份為證；被告固不否認上開證據
    之真正，惟以前揭情詞置辯，是本院所應審究者為：(一)系爭
    土地是否借名登記在被告名下？(二)如是，原告主張有無理由
    ？茲分述如下。
五、系爭土地是否借名登記在被告名下？
  (一)按信託契約之受託人不僅就信託財產承受權利人之名義，且
    須就信託財產，依信託契約所定內容為積極的管理或處分，
    並非將自己之財產，以他人名義登記時，雙方之間當然即有
    信託關係存在。又當事人約定，一方（借名者）經他方（出
    名者）同意，而就屬於一方現在或將來之財產，以他方之名
    義，登記為所有人或其他權利人，即為借名契約。在現行法
    下，借名契約乃無名契約，依私法自治原則，當事人基於特
    定目的而訂立借名契約，自無不可，故當事人間之權利義務
    ，應先依雙方當事人之契約內容而定，契約未約定者，則以
    補充解釋之方法定之，並參考民法關於委任之相關規定，最
    高法院91年度台上字第1871號判決意旨參照。
  (二)經查，證人即兩造兄弟乙○○於本院審理時證稱：「因為我
    們兄弟多，所以系爭土地應有部分於48年間先由被告和我暫
    時借名登記，同段1125地號土地則於81年間由原告2 人暫時
    借名登記。父親過世前就有分家之約定，老家坐落在系爭土
    地及同段1125地號土地上，兩造及我各自分得老家1 間房子
    ，所以這2 筆土地要4 人均分，這樣才能每人各分得1 塊長
    方形土地以通到馬路。我借名登記的狀況跟被告一樣，如果
    不是有分家約定，我為何要承認」等語明確（本院卷第51至
    53頁），核與證人即兩造之弟戊○○於本院證述：「我們有
    5 個兄弟，當時老家只能容納他們4 個兄弟，所以他們4 個
    分在老家坐落之系爭土地及同段1125地號土地上，我則分在
    同段1129地號土地，我們5 人分得的面積差不多，這是父親
    過世前的交代，家屬都知道，我們確實有分家協議。所以這
    2 筆土地要4 人均分，這樣才能每人各得1 塊長方形土地通
    到馬路」等情相符（本院卷第52至53頁），並有原告所提系
    爭土地及同段1125地號土地照片、地籍圖在卷可按（本院卷
    第59至62頁），查證人均為兩造之兄弟，衡情當無特別偏袒
    一方之理，況證人乙○○就系爭土地應有部分登記狀況與被
    告一致，自無為不利自己證述之可能，故其2 人所證，堪信
    為真實。
  (三)又系爭土地僅名義上登記於被告、證人乙○○名下，其管理
    、使用、處分仍由其父方定應為之等情，業為兩造所不爭執
    （本院卷第50頁），足證系爭土地應係方定應出資買受，並
    以買賣為原因登記在被告名下，乃屬借名契約，該契約著重
    在當事人間之信任關係，並無不法，理由正當，應屬合法有
    效之契約，性質與委任契約類同，應類推適用委任關係終止
    、消滅之規定。按當事人之任何一方，得隨時終止委任契約
    ；委任關係，因當事人一方死亡而消滅，民法第549 條第1
    項、第550 條前段分別定有明文。上開借名契約之借名人即
    兩造之父方定應已於84年7 月26日死亡，借名契約法律關係
    歸於消滅，被告就系爭土地即有返還義務。
  (四)綜上所述，原告主張系爭土地為兩造之父方定應借名登記在
    被告名下，應成立借名契約一節，誠屬有據，應可採信。
六、原告主張有無理由？
  (一)按解釋意思表示，應探求當事人之真意，不得拘泥於所用之
    辭句，民法第98條定有明文。又不動產物權之移轉，應以書
    面為之，其移轉不動產物權書面未合法成立，固不能生移轉
    之效力。惟關於買賣不動產之債權契約，乃非要式行為，若
    雙方就其移轉之不動產及價金業已互相同意，則其買賣契約
    即為成立。出賣不動產之一方，自應負交付該不動產並使他
    方取得該不動產所有權之義務，買受人若取得出賣人協同辦
    理所有權移轉登記之確定判決，則得單獨聲請登記取得所有
    權，移轉不動產物權書面之欠缺，即因之而補正，最高法院
    著有57年台上字第1436號判例可資參照。
  (二)經查，兩造於其父方定應死亡前即訂有分家協議契約一節，
    業如證人乙○○、戊○○前開所證，並有兩造不爭執之上開
    承諾書3 份附卷可稽，足徵兩造與證人乙○○間確有平均分
    配系爭土地及同段1125地號土地之合意，是兩造間既有不要
    式之分家契約即土地分配契約，被告自應受該分家契約拘束
    無誤。
七、綜上所述，原告主張系爭土地應有部分8 分之1 乃兩造之父
    方定應借名登記在被告名下，其與被告訂有分家協議，爰依
    借名契約及分家協議法律關係，請求被告將系爭土地應有部
    分8 分之1 之2 分之1 移轉登記予原告各2 分之1 ，為有理
    由，應予准許。
八、本件事證已臻明確，兩造其餘攻擊防禦方法及舉證，於判決
    結果不生影響，爰不一一論述，併此敘明。
九、據上論結，原告之訴為有理由，依民事訴訟法第78條，判決
    如主文。
中    華    民    國    95    年    5     月    18    日
                  民事第一庭    法  官  翁世容
正本係照原本作成。
如對本判決上訴，須於判決送達後20日內向本院提出上訴狀。
                                書記官  溫訓暖
中    華    民    國    95    年    5     月    19    日


司法院資訊處製作；財團法人民間司法改革基金會備份。
